【裁判字號】    95,國,15
【裁判日期】    970529
【裁判案由】    國家賠償
【裁判全文】
臺灣高雄地方法院民事判決                95年度國字第15號
原      告  乙○○
訴訟代理人  林石猛律師
            李佳冠律師
被      告  高雄縣林園鄉公所
法定代理人  丙○○
訴訟代理人  甲○○
訴訟代理人  李帝慶律師
上列當事人間國家賠償事件，經本院於民國97年5 月15日言詞辯
論終結，判決如下：
    主      文
原告之訴及其假執行之聲請均駁回。
訴訟費用由原告負擔。
    事實及理由
一、原告起訴主張：原告於民國85年、87年間向被告申請系爭高
    雄縣林園鄉○○○段第1632-4、1632-5地號土地（下稱系爭
    1632-4地號土地、系爭1632-5地號土地）之使用分區證明書
    ，經查證上開土地均屬住宅用地，並經高雄縣政府依建築法
    第44條規定同意上開土地合併為建築使用後，原告始於87年
    9 月16日購入上開土地。詎原告於93年4 月20日再向被告申
    請核發系爭1632-4地號土地使用分區證明，竟發現上開土地
    已被列為道路用地（下稱系爭使用分區證明書），經原告申
    請查覆，被告仍於94年11月22日林鄉經建字第194001 7102
    號函逕將系爭1632-4地號土地編列為道路用地（下稱系爭函
    文），致原告無法將上開土地合併作為建築使用，系爭1632
    -4地號土地價值亦隨之下跌，原告因此受有財產損失新台幣
    （下同）160 萬元，爰依國家賠償法第2 條第2 項規定，提
    起本件訴訟等語。並聲明：(一)被告應給付原告160 萬元，及
    自起訴狀繕本送達翌日起（即自95年11月10日起）至清償日
    止，按年息5%計算之利息。(二)原告願供擔保，請准宣告假執
    行。
二、被告則以：依建築法第44條規定，畸零地與鄰地合併使用之
    管理乃直轄市、縣（市）（局）政府之權責，而與被告是否
    有權變更土地使用分區類別無涉，再依都市計畫法第27條規
    定，都市計畫除縣市政府視實際情況變更外，其他機關無法
    就個別土地為使用分區類別之變更，足見僅高雄縣政府具有
    變更土地使用分區類別之權限，被告並無上開權限，而僅能
    依比對都市計畫圖面、地籍圖之結果，核發使用分區證明，
    本件原告向無變更權限之被告求償，已屬無據，本件被告並
    無何故意或過失侵害原告權利之情事等語置辯。並聲明：如
    判決主文所示。
三、本件兩造不爭執事項如下：
  (一)原告於87年9 月16日自訴外人高淑美購入系爭1632-4地號、
    1632-5地號土地，為上開土地之所有權人。嗣原告於93年1
    月27日以買賣為原因，將上開土地移轉登記予其成年子女黃
    筠荏所有，其上建物，即門牌號碼為高雄縣林園鄉○○村○
    ○路79之1 號房屋亦為黃筠荏所有（見本院卷第16頁土地登
    記謄本、第310頁）。
  (二)原告曾於85年12月17日、87年12月22日向被告申請系爭1632
    -4地號土地之使用分區證明書，上開使用分區證明書均記載
    1632-4、1632-5地號土地為位宅區用地，並載明各該證明書
    之有效期間為8 個月（見本院卷第10頁、第11頁）。
  (三)系爭1632-4地號土地經被告以94年11月22日林鄉經建字第09
    40017102號函覆係屬道路用地（即系爭函文，見本院卷第13
    頁）。
  (四)系爭函文乃被告依據都市計畫圖及地籍圖判定系爭1632-4地
    號土地之使用分區類別，其作成並未違背都市計畫圖及地籍
    圖（見本院卷第298 、299 頁）。
四、本件爭點在於：(一)原告是否因系爭1632-4地號土地編列為道
    路用地而受有損害？其有無受權利保護之必要？(二)被告是否
    為系爭土地使用分區變更之權責機關？又被告以94年11月22
    日林鄉經建字第0940017102號函判定系爭1632-4地號土地為
    道路用地有無故意、過失違背法令之情事？(三)倘認被告有故
    意過失侵害原告財產權益之行為，則系爭1632-4地號土地因
    遭變更為道路用地所受價值減損之程度為若干？(四)原告依國
    家賠償法第2 條第2 項規定請求被告賠償系爭1632-4地號土
    地因使用分區變更所受地價減損之損害，有無理由？若有，
    應賠償之數額若干？茲分述如下：
  (一)原告是否因系爭1632-4地號土地編列為道路用地而受有損害
    ？其有無受權利保護之必要？
  1.查系爭1632-4地號土地業經原告於93年1 月27日以買賣為由
    移轉登記予其成年子女黃筠荏所有，其上建物即門牌號碼為
    高雄縣林園鄉○○村○○路79之1 號房屋，亦為黃筠荏所有
    ，為兩造所不爭執，並經本院依職權調取高雄高等行政法院
    96年度訴字第141 號土地事務事件全卷，核閱屬實（見上開
    卷附第69頁準備程序筆錄、第73頁門牌證明書、第75頁房屋
    稅籍證明書），足見原告於93年4 月20日申請系爭1632-4地
    號土地使用分區證明書時，並非系爭1632-4地號土地及其上
    建物之所有權人，原告提起本件國家賠償訴訟，已欠缺權利
    保護要件。
  2.原告固主張系爭1632-4地號土地乃其借名登記在其成年子女
    黃筠荏名下，其為系爭1632-4土地之實際所有權人等語，惟
    未據原告舉證以實其說，而不可採。又原告自承其於85、87
    年間向高雄縣政府申請合併使用系爭1632-4地號、1632-5地
    號土地之目的係在建屋（見本院卷第299 頁），而系爭1632
    -4地號土地上確已興建房屋使用之事實，亦為兩造所不爭執
    ，既原告購入系爭16 32-4 地號土地之使用目的已經達成，
    自難認原告有何因不能使用上開土地而受有財產上之損害可
    言。
  (二)被告是否為系爭土地使用分區變更之權責機關？又被告以94
    年11月22日林鄉經建字第0940017102號函判定系爭1632-4地
    號土地為道路用地有無故意、過失違背法令之情事？
  1.依都市計畫法第4 規定：本法之主管機關，在中央為內政部
    ；在直轄市為直轄市政府；在縣（市）（局）為縣（市）（
    局）政府。又都市計畫之市計畫由由直轄市、市政府擬定之
    ；縣轄市計畫由縣轄市政府所擬定；擬定計畫之機關每3 年
    或5 年內至少應通盤檢討1 次，依據發展情況，並參考人民
    建議作必要之變更，都市計畫法第9 條第1 款、第13條但書
    亦有明定。查，本件系爭1632-4地號土地係位在高雄縣大坪
    頂以東都市計畫區，業據被告歷次核發之使用分區證明書記
    載甚明，復為兩造所不爭執（見本院卷第10至12頁），是以
    系爭1632-4地號土地所在地區之都市計畫擬定、檢討、變更
    之主管機關乃高雄縣政府，而非被告，亦即被告僅有依都市
    計畫土地使用分區證明申請須知第4 條規定，按比對地籍圖
    及大坪頂以東都市計畫區第3 次通盤檢討圖後，核發使用分
    區證明書之權限，而無反於上開圖說自行裁量之餘地，故被
    告核發之使用分區證明書並無變更土地使用分區之效果，縱
    系爭1632-4地號土地使用分區嗣因地籍重測而有變更，既該
    變更之結果非被告之行政行為所致，被告自無為此舉行公聽
    會等行政程序之義務。是以，原告主張被告於變更系爭1632
    -4地號土地使用分區時，未依行政程序法第164 條規定舉行
    公開聽證等程序，致其未受通知，無從異議，被告已有過失
    云云，顯有誤會，而不可採。
  2.按都市計畫土地使用分區（或公共設施用地）證明之使用分
    區（或公共設施用地），係依據已公告實施之都市計畫圖及
    地籍圖套繪核對，僅供參考之用，業據建設廳75年8 月12日
    七五建四字第18429 號函訂定之都市計畫土地使用分區證明
    書申請須知第4 條第1 項定有明文（見本院卷第50頁）。經
    查：
  (1)系爭1632-4地號土地位在高雄縣大坪頂以東都市計畫區，被
    告依據大坪頂以東都市計畫區第三次通盤檢討圖（下稱都市
    計畫通盤檢討圖）及大寮地政事務所95年9 月28日寮地所二
    字第0950008144號函附系爭1632-4地號土地鄰近道路地籍逕
    為分割線地籍圖（下稱系爭地籍圖）之標示，判定系爭1632
    -4地號土地為道路用地之事實，為兩造所不爭執，已如前述
    ，並有地籍圖原本、都市計畫第三次通盤檢討圖原本、高雄
    縣林園鄉93年4 月21日都市計畫土地使用分區證明書、高雄
    縣林園鄉公所94年11月22日林鄉經建字第0940017102號函各
    1 份在卷可憑（見本院卷第69頁、第70頁、第12頁、第13頁
    ），揆諸前引規定，被告判定系爭1632-4地號土地為道路用
    地，並據以核發使用分區證明書，核無違誤。
  (2)原告固主張其於85年、87年所申請系爭1632-4地號土地使用
    分區證明書均記載系爭1632-4地號土地為住宅區用地，其應
    終身受有信賴保護云云。惟：
  本件原告於85、87年間所申請之使用分區證明書所憑之地籍
    測量結果，嗣經承辦人員發現系爭1632-4地號土地之道路邊
    線與都市計畫不符，重為測量，重測後之地籍線已有變動之
    事實，已據高雄縣政府93年11月25日府建都字第0930234340
    號函覆：本案經查鄰近15米計畫道路之原樁位圖依道路中心
    樁位C1021 及C547退讓7.5 米套繪路邊線，明顯與都市計畫
    圖不符，應修正為依道路中心樁位C544、C545及C546退讓7.
    5 米套繪路邊線等語在卷（見本院卷第85頁），證人即大寮
    地政事務所測量員林傳仁亦證稱：地籍分割線原則上5 年會
    檢討1 次，系爭1632-4地號土地地籍圖上之B 線、C 線（見
    本院卷第69頁）係依高雄縣政府93年11月25日府建都字第09
    30234340號函辦理都市計劃分割才繪製的，但其看錯中心樁
    位置而繪製B 線，經被告發現後其再重新修正地籍線為C 線
    ，因此C 線才是正確的分割線，土地可能會因此而由住宅用
    地變為道路用地等語至明（見本院卷第80至81頁），既系爭
    1632-4地號土地地籍線已因重測修正確定，致其使用分區已
    有變更，則被告依變更後最新之地籍測量結果及都市計畫圖
    核發使用分區證明書，自無故意、過失可言。
  按縣（市）民為瞭解本縣（市）都市計畫實施情形，得向建
    設局（工務局）或其授權之鄉、鎮、縣轄市公所申請土地使
    用分區（或公共設施用地）證明，使用分區證明書申請須知
    第1 條、第3 條已有明定。由上開規定可知，土地使用分區
    證明書之核發乃行政機關為使人民瞭解縣（市）都市計畫實
    施之情形，所提供之便民服務，該須知第4 條第1 項亦揭示
    ，該證明書僅供參考之用，已如前述，再佐以被告就系爭16
    32-4地號土地歷次所核發之85年12月18日林園建字第2378
    8 號、87年12月22日林園建字第23263 號、及93年4 月21
    日經建字第6155號土地使用分區證明書均已於說明三、記載
    ：本證明書之有效期間為8 個月，該證明書核發後，有關土
    地位置、地號或都市計畫內容如經依法公告變更，應以公告
    變更者為準等語至明（見本院卷第10頁、第11頁、第12頁）
    ，益見被告所核發之使用分區證明書之效力僅限於證明書核
    發後8 個月內，故原告於取得使用分區證明書8 個月後，即
    失其信賴基礎，原告主張其於93年間再次申請系爭1632-4地
    號土地使用分區證明書時，仍受被告前於85、87年間所核發
    之使用分區證明書之信賴利益所保護，尚無可採。
  3.綜上，本件被告並非土地使用分區變更之權責機關，其於系
    爭函文就系爭1632-4地號土地使用分區之判定，亦與都市計
    畫圖、地籍圖之測量繪製結果無違，而無故意、過失違背法
    令之情事。
  (三)本件被告機關並無故意過失侵害原告財產權益之行為，業經
    本院審認如前，是自無再探究系爭1632-4地號土地是否因變
    更為道路用地而受有價值減損之問題，附此敘明。
五、綜上所述，本件原告並非系爭1632-4地號土地之所有權人，
    已欠缺提起本件訴訟之權利保護之要件，被告機關就系爭16
    32-4地號土地使用分區證明書之判定核發，亦無故意過失，
    原告之主張核與國家賠償法第2 條第2 項規定之要件不符，
    原告復未能舉證證明被告有何其他故意、過失侵害其財產權
    益之情事存在，是以，原告依國家賠償法第2 條第2 項規定
    請求被告賠償其因系爭1632-4地號土地之使用分區○○○○
    道路用地後，所受價值減損之財產上損害160 萬元，及自起
    訴狀繕本送達翌日起（即自95年11月10日起）至清償日止，
    按年息5%計算之法定遲延利息，為無理由，應予駁回。其假
    執行之聲請亦失所附麗，應併駁回之。
據上論結，本件原告之訴為無理由，依民事訴訟法第78條，判決
如主文。
中    華    民    國    97    年    5     月    29    日
                  民事第一庭  法  官  賴文姍
正本係照原本作成。
如不服本判決，應於送達後20日內，向本院提出上訴狀並表明上
訴理由，如於本判決宣示後送達前提起上訴者，應於判決送達後
10日內補提上訴理由書（須附繕本）。
中    華    民    國    97    年    5     月    29    日
                              書記官  林秀珍


司法院資訊處製作；財團法人民間司法改革基金會備份。
